臺灣嘉義地方法院民事判決
110年度訴字第93號
原      告  翁莉雯  
訴訟代理人  林芳榮律師
被      告  翁國精  
            翁麗淑  

上  一  人
訴訟代理人  彭火城  
被      告  翁國賢  
上列當事人間請求分割共有物事件，本院於民國110年4月28日言
詞辯論終結，判決如下：
　　主　文
一、原告與被告翁國精、翁麗淑共有坐落嘉義縣○○鄉○○段000○0
    地號，面積875平方公尺土地、原告與被告三人共有同段283
    之1地號，面積8平方公尺土地，應合併分割如附圖所示，其
    中甲部分面積437點5平方公尺、及丙部分面積4平方公尺，
    分歸原告取得；乙部分面積437點5平方公尺，分歸被告翁國
    精、翁麗淑各按2分之1比例保持共有取得；丁部分面積4平
    方公尺，分歸被告三人各按3分之1比例保持共有取得。
二、原告應補償被告翁國精、翁麗淑、翁國賢每人各新臺幣（下
    同）8,933元。
三、訴訟費用按附表所示應負擔訴訟費用比例負擔。
　　事實及理由
一、原告主張：
　㈠嘉義縣○○鄉○○段000○0地號土地（下稱系爭292之1土地），面
    積875平方公尺，為原告與被告翁國精、翁麗淑3人所共有；
    同段283之1地號土地（下稱系爭283之1土地），面積8平方
    公尺，為原告與翁國精、翁麗淑、被告翁國賢4人所共有，
    上開二筆土地之應有部分均如附表所示。
　㈡系爭292之1土地及系爭283之1土地並無法令規定或契約約定
    不得分割之情形，基於土地經濟有效利用，實有分割之必要
    ，因兩造無法協議分割，爰請求依附圖所示之方案分割。
　㈢如按附圖所示之分割方案，原告就系爭283之1土地所分得土
    地之面積，比應有部分面積增加2平方公尺，原告願以公告
    現值之2倍金錢補償被告。
　㈣爰聲明：如主文第1、2項所示。
二、被告抗辯：
　㈠被告翁國精：當初調解時有談好，後面要給原告，旁邊留一
    條路給他走，但不知道為何原告請律師提出本件訴訟；就補
    償方案想再跟原告商量。
　㈡被告翁麗淑：同意原告提出之分割方案，且對補償方案沒有
    意見。
　㈢被告翁國賢：同意原告提出之分割方案。
三、得心證之理由
　㈠按各共有人得隨時請求分割共有物，但因物之使用目的不能
    分割或契約訂有不分割之期限者，不在此限，民法第823條
    第1項定有明文。查系爭292之1土地為原告及被告翁國精、
    翁麗淑3人所共有；系爭283之1土地為原告與被告翁國精、
    翁麗淑、翁國賢4人所共有，上開2筆土地之應有部分如附表
    所示，有土地登記謄本在卷可憑（本院卷第21-25頁）。又
    上開2筆土地並無因使用目的上不能分割或契約定有不分割
    之期限，為兩造所不爭執，堪信原告之主張為真實。茲因兩
    造就分割方法無法達成協議，是原告本於上開2筆土地共有
    人地位，訴請裁判分割，自無不合。
　㈡次按共有人部分相同之相鄰數不動產，各該不動產均具應有
    部分之共有人，經各不動產應有部分過半數共有人之同意，
    得適用前項規定，請求合併分割，民法第824條第6項定有明
    文。再按土地因合併申請複丈者，應以同一地段、地界相連
    、使用性質相同之土地為限；前項土地之所有權人不同或設
    定有抵押權、典權、耕作權等他項權利者，應依下列規定檢
    附相關文件：㈠所有權人不同時，應檢附全體所有權人之協
    議書，地籍測量實施規則第1項、第2項第1款分別定有明文
    。查上開2筆土地係同一地段、地界相連，雖土地共有人及
    應有部分不盡相同，然兩造均同意合併分割，是本院認應准
    予合併分割為宜。
　㈢復按分割之方法不能協議決定者，法院得因任何共有人之請
    求，命以原物分配於各共有人，但各共有人均受原物之分配
    顯有困難者，得將原物分配於部分共有人，民法第824條第2
    項第1款定有明文。又法院為裁判分割前，應顧及公平、當
    事人之聲明、應有部分之比例與實際是否相當、共有物之客
    觀情狀、性質、價格與經濟價值、共有利益、各共有人之主
    觀因素與使用現狀、利害關係等因素為綜合判斷。而關於系
    爭土地之分割方法，本院審酌如下：
   1、系爭土地現之西北邊有馬路，系爭土地上有磚造平房，位
      置靠東北邊，現為被告翁國精所使用，此經本院勘驗屬實
      ，製有勘驗筆錄、國土測繪圖資服務雲網路地圖、嘉義縣
      朴子地政事務所109年12月1日複丈成果圖可證（本院卷第
      57-67頁）可證，自屬真實。
   2、附圖之分割方案，其中甲部分分配予原告，乙部分分配予
      被告翁國精、翁淑麗共有，係按系爭土地共有人現有之房
      屋坐落位置分配，且分割後均有對外之通路，亦不會造成
      分割後土地價差之問題。
   3、被告翁國精主張於如附圖所示之甲、丙部分開一條路供原
      告通行，並將系爭292之1地號土地後方分配予原告等語。
      然若採翁國精所提之方案，所保留足供通行使用之道路，
      至少須4公尺寬，而292-1地號土地長度約56公尺，留道路
      之長度約有25公尺，形成約有100平方公尺之土地留作道
      路使用，不利土地之整體利用，並將造成該筆土地所能使
      用面積大幅減低，不符土地利用之經濟價值，及造成臨路
      之與裏地土地之價差，對分得裏地之人不公，而衍生價差
      補償。故此方案顯比附圖之方案不公平。
　 4、本院綜合上情，認核附圖之分割方案，並無違上述分割共
      有物應審酌之原則及兩造之利益，且較被告翁國精主張之
      方案公平，故此分割方法尚屬適當，爰依此判決如主文第
      1項所示。
　㈣系爭2筆土地合併分割後之金錢補償：
　 1、按法院裁判分割共有物，除應斟酌各共有人之利害關係，
      及共有物之性質外，尚應斟酌共有物之價格，倘共有人中
      有不能按其應有部分受分配，或所受分配之不動產，其價
      格不相當時，法院非不得命以金錢補償之。又以原物為分
      配時，如共有人中，有不能按其應有部分受分配者，得以
      金錢補償之，民法第824條第3項定有明文。再共有物之原
      物分割，依民法第825條規定觀之，係各共有人就存在於
      共有物全部之應有部分互相移轉，使各共有人取得各自所
      分得部分之單獨所有權。故原物分割而應以金錢為補償者
      ，倘分得價值較高及分得價值較低之共有人均為多數時，
      該每一分得價值較高之共有人即應就其補償金額對於分得
      價值較低之共有人全體為補償，並依各該短少部分之比例
      ，定其給付金額，方符共有物原物分割為共有物應有部分
      互相移轉之本旨。
 　2、附圖所示之分割方案，為遷就土地利用之經濟價值及其上
      房屋現況，原告就系爭283之1土地所分得土地之面積，比
      其應有部分面積增加2平方公尺，被告3人則短少2平方公
      尺。準此，兩造各自所分得土地之經濟效益及其價值既有
      差別，即有無法按其應有部分受分配情形，揆諸上開說明
      ，自有以金錢補償之必要。
　 3、原告陳稱願以系爭283之1土地之公告現值之2倍，補償予
      被告，而系爭283之1土地之公告現值為每平方公尺6,700
      元，2倍則為每平方公尺13,400元（6,700x2），此有系爭
      283之1土地之土地謄本1份在卷足參（本院卷第21頁）。
      對此，被告翁麗淑陳稱沒有意見，被告翁國精、翁國賢均
      未為同意之表示，然衡諸被告對於系爭283號之1土地所少
      分得之面積僅2平方公尺，面積並不大，再參酌一般土地
      徵收之行情為公告現值之1.4倍，本件以2倍之公告現值補
      償被告，尚稱合理。爰以此各該短少部分之比例，計算原
      告應補償被告3人每人各8,933元（6,700x2x2÷3，元以下
      四捨五入），判決如主文第2項所示，。
四、另按因共有物分割、經界或其他性質上類似之事件涉訟，由
    敗訴當事人負擔訴訟費用顯失公平者，法院得酌量情形，命
    勝訴之當事人負擔其一部，民事訴訟法第80條之1定有明文
    。本院雖認原告之主張為有理由，而准予合併上開系爭2筆
    土地，惟分割共有物之訴係固有必要共同訴訟，被告之應訴
    實因訴訟性質所不得不然，且兩造係因無法達成分割協議而
    涉訟，其各自所為均係為維護自身權益，是本院認訴訟費用
    應由兩造按其應有部分之比例負擔，較為公平，爰定訴訟費
    用負擔如主文第3項所示。
五、本件事證已臻明確，兩造其餘攻擊防禦方法及所提證據，經
    本院斟酌後，核與判決結果不生影響，爰不逐一論述，併此
    敘明。
六、訴訟費用之負擔：民事訴訟法第78條、第80條之1。
中　　華　　民　　國　　110 　年　　5 　　月　　12　　日
                  民事第一庭法　官　馮保郎   
以上正本係照原本作成。
如不服本判決，應於送達後20日內，向本院提出上訴狀（須按對
造人數提出繕本），及表明上訴理由，並依上訴利益繳交第二審
裁判費。如委任律師提起上訴者，應一併繳納上訴費，否則本院
得不命補正逕行駁回上訴。
中　　華　　民　　國　　110 　年　　5 　　月　　12　　日
                            書記官　蔡沛圻
【附表】
編號 共有人 系爭292之1土地之應有部分比例 系爭283之1土地之應有部分比例 應負擔訴訟費用比例 1 翁麗雯 1/2 1/4 1/2 2 翁國精 1/4 1/4 1/4 3 翁國賢 無 1/4 0 4 翁麗淑 1/4 1/4 1/4